臺灣高等法院民事裁定　　　　　　　　　100年度抗字第827號
抗　告　人　陳文漢
相　對　人　中國國民黨彰化縣黨.
法定代理人　蘇明國
相　對　人　艾普羅民意調查股份有限公司
法定代理人　李玉生
上列當事人間聲請保全證據事件，抗告人對於中華民國100年5月
4日臺灣臺北地方法院100年度聲字第255號裁定提起抗告，本院
裁定如下：
    主  文
抗告駁回。
抗告費用由抗告人負擔。
    理  由
一、本件抗告人於原法院聲請及本院抗告意旨略以：相對人中國
    國民黨彰化縣黨部（下稱國民黨彰化縣黨部）就立法委員提
    名作業，委託另一相對人艾普羅民意調查股份有限公司（下
    稱艾普羅民調公司）及第三人國立成功大學調查統計研究中
    心就伊與第三人即另名候選人鄭汝芬之支持度，於民國100
    年4月25日、26日進行國民黨第8屆彰化縣第三選區立法委員
    選舉提名登記同志民意調查（下爭系爭民意調查），惟在系
    爭民意調查進行過程中，受國民黨彰化縣黨部派駐現場之人
    員不當干擾，其現場負責人吳國禎片面依鄭汝芬之監察員要
    求，大幅縮減訪問電話線，且於電話訪問過程中，伊派駐在
    場之監察員李克珍、陳朱載亦發覺訪問之調查表資料，未依
    訪問之結果記載，明顯不當影響系爭民意調查之過程及結果
    之真實性，更違反國民黨彰化縣黨部與各候選人所約定民意
    調查應進行之時間、方式。又國民黨彰化縣黨部已依所謂民
    意調查之「結果」向中國國民黨中央常務委員會（下稱國民
    黨中常會）提出國民黨第8屆彰化縣第三選區立法委員候選
    人建議提名名單，而國民黨中常會亦已於100年5月11日第18
    屆中常會第73次會議，依該建議名單核定國民黨彰化縣第三
    選區候選人為鄭汝芬。因相對人於系爭民意調查進行時，顯
    已與鄭汝芬勾結，以達其等左右系爭民意調查結果之目的，
    自可合理推論，相對人嗣後臨訟時，為掩飾其等不當影響系
    爭民意調查之過程及結果之不法行為，勢必有變造、湮滅、
    隱匿而致系爭民意調查相關證據資料礙難使用之虞。再由國
    民黨彰化縣黨部於100年4月27日公佈之「中國國民黨第8屆
    立法委員選舉提名登記同志民意調查結果調查表」，可知伊
    與鄭汝芬之民意調查結果差距甚微，雖伊委派於民意調查現
    場監察民意調查之監察員，可證明相對人與鄭汝芬勾結，不
    當控制民意調查之進行與結果，惟伊監察員之證詞，其證明
    力如何，尚有待法院依調查證據程序之結果而為認定，與伊
    聲請保全證據之調查程序，自有不同，尤其系爭民意調查相
    關證據資料一旦滅失，即難以回復，勢將造成伊不可回復之
    損害。爰依民事訴訟法第368條第1項規定，聲請准就國民黨
    彰化縣黨部委託艾普羅民調公司進行系爭民意調查之委託契
    約書、艾普羅民調公司於100年4月25日、同年月26日進行系
    爭民意調查之電話訪問錄音存檔資料、電話訪問內容文書等
    相關資料（以下合稱系爭資料）予以保全。詎原法院竟駁回
    伊之聲請，於法有違。為此提起抗告，求予廢棄原裁定，准
    予保全證據等語。
二、原裁定意旨略以：抗告人所提民調結果，不足為系爭資料有
    遭滅失或礙難使用之虞，與應及時調查之必要性，為詳盡釋
    明之方法，抗告人所稱系爭資料有滅失或礙難使用之虞云云
    ，屬於主觀臆測。縱令系爭資料有滅失或有礙難使用之情形
    ，抗告人之監察員尚非不得為證據方法之一。爰以抗告人之
    聲請，於法未合，而裁定駁回。
三、按證據有滅失或礙難使用之虞，或經他造同意者，得向法院
    聲請保全；就確定事、物之現狀有法律上利益並有必要時，
    亦得聲請為鑑定、勘驗或保全書證，民事訴訟法第368條第1
    項定有明文。所謂滅失，即毀滅喪失之意，就勘驗言，如勘
    驗之標的物即將毀滅或變更其現狀，若不及時行勘驗，將無
    從實施勘驗程序或縱行勘驗，亦不能獲得其現狀之證據者均
    屬之。所謂證據有礙難使用之虞，係指證據若不即為保全，
    將有不及調查使用之危險者而言（最高法院82年度台抗字第
    310號、85年度台抗字第305號裁判要旨參照）。可知證據保
    全之目的在於防止證據之滅失，或難以使用，致影響裁判之
    正確；苟證據並非即將滅失，而得於調查證據程序中為調查
    ，訴訟當事人原可於調查證據程序中聲請調查即可，無保全
    證據之必要。又此證據之滅失或難以使用，須依保全證據之
    程序預為調查者，必須有時間上之迫切性，否則於訴訟繫屬
    後之調查證據程序中即可為調查，若謂證據調查並無迫切之
    需要，亦得聲請保全證據，則因證人必有其死亡之日，證物
    於物理上亦必有滅失之日，豈非謂任何證據均有滅失之虞，
    悉得依證據保全之程序預為調查，致盡失證據保全之立法目
    的。次按保全證據之聲請，應表明應保全之證據，並釋明應
    保全之理由，此觀民事訴訟法第370條第1項第2款、第4款、
    第2項之規定自明。所謂釋明，係指當事人提出證據，使法
    院就其主張之事實，得生薄弱之心證，信其大概如此之行為
    （同院96年度台抗字第849號裁判要旨參照）。又釋明事實
    上之主張者，得用可使法院信其主張為真實之一切證據。但
    依證據之性質不能即時調查者，不在此限。同法第284條亦
    有明文。故當事人於釋明其事實上之主張時，應同時提出可
    供法院得隨時進行調查之證據而言，如當事人未同時提出供
    釋明用之證據，法院自無裁定限期命其補正之必要。至於當
    事人之主張或陳述，並非使法院得心證之證據方法，自非釋
    明（同院75年度台抗字第453號、72年度台上字第1018號裁
    判要旨參照）。
四、經查，本件抗告人聲請保全證據，無非以相對人與鄭汝相互
    芬勾結，於100年4月25日、26日系爭民意調查進行過程中，
    不當控制民意調查之進行與結果，以達國民黨彰化縣黨部提
    名鄭汝芬為中國國民黨第8屆立法委員候選人之目的，嗣臨
    訟時，相對人勢必有變造、湮滅、隱匿系爭民意調查相關證
    據資料，致礙難使用之虞等情為其論據。惟查抗告人聲請保
    全之國民黨彰化縣黨部委託艾普羅民調公司進行系爭民意調
    查委託契約書，未據釋明有何保全之理由。況依抗告人所提
    艾普羅民調公司、國立成功大學調查統計研究中心分別出具
    之系爭民意調查結果報告表（見原審卷第10、11頁），僅能
    證明鄭汝芬之支持率約51%，高於抗告人之支持率約48%；另
    抗告人所提100年4月24日同意書（見本院卷第11頁），僅能
    證明其與鄭汝芬同意採電話訪問之雙方互比模式進行系爭民
    意調查；又抗告人所提中國國民黨文化傳播委員會100年5
    月11日網路新聞稿（見本院卷第12頁），亦僅能證明100年5
    月11日第18屆國民黨中常會第73次會議核定提名鄭汝芬為彰
    化縣第3選區立法委員候選人為鄭汝芬，上開證據均與系爭
    資料有無遭變造、湮滅、隱匿而致礙難使用之虞等情無涉。
    再者，抗告人所指相對人與鄭汝芬互為勾結，不當控制民意
    調查之進行與結果，而系爭資料在相對人管有支配下，若不
    予保全，恐有遭變造、湮滅、隱匿致礙難使用之虞等節，僅
    為其主張或陳述，並非使法院得心證之證據方法，更未同時
    提出可供法院得隨時進行調查之證據，應屬主觀之臆測，難
    謂已釋明應保全之理由。更何況抗告人亦未釋明系爭資料有
    何迫切調查證據之需要，無法於其將提起之「確認中國國民
    黨第8屆彰化縣立法委員第三選區立法委員候選人提名之決
    議無效」、「確認中國國民黨第18屆中央常務委員會第73次
    彰化縣第三選區立法委員候選人提名之決議無效」等訴訟（
    下稱本案訴訴訟，見本院卷第21頁）之調查證據程序中為調
    查，而須依證據保全之程序預為調查，顯然曲解證據保全之
    立法目的。尤其，相對人如於本案訴訟，無正當理由拒絕將
    系爭資料提出於法院時，依民事訴訟法第345條第1項規定，
    法院得審酌情形，認抗告人關於系爭資料之主張或依系爭資
    料應證之事實為真實，亦與同法第368條所定聲請保權證據
    之要件不合。此外，抗告人復未就系爭資料有何證據保全之
    理由，提出其他得即時調查之證據，可使本院就其主張之事
    實，得生薄弱之心證，信其大概如此，本院亦無裁定限期命
    其補正之必要。揆諸前揭說明，抗告人既未釋明系爭資料有
    何證據保全之理由，其聲請本件保全證據，即屬無從准許，
    應予駁回。
五、從而，原裁定駁回抗告人保全證據之聲請，並無不合。抗告
    意旨猶執陳詞，指摘原裁定不當，求予廢棄，為無理由，應
    予駁回。爰裁定如主文。
中    華    民    國    100    年    6    月    28    日
                     民事第十七庭
                        審判長 法  官  藍文祥
                               法  官  吳燁山
                               法  官  張競文
正本係照原本作成。
本裁定除以適用法規顯有錯誤為理由外，不得再抗告。如提起再
抗告，應於收受後10日內委任律師為代理人向本院提出再抗告狀
。並繳納再抗告費新台幣１千元。
中    華    民    國   100    年    6     月    29    日
                               書記官  章大富